【裁判字號】    88,易,2210
【裁判日期】    890412
【裁判案由】    詐欺
【裁判全文】
臺灣臺南地方法院刑事判決
    公  訴  人  臺灣台南地方法院檢察署檢察官
    被      告  丁○
右列被告因詐欺案件，經檢察官提起公訴（八十八年度偵緝字第四九四號），本院判
決如左：
    主  文
丁○無罪。
    理  由
一、公訴意旨略以：被告丁○基於為自己不法所有意圖之概括犯意，自始即無意並無
    力清償借款，連續自民國八十六年九月間某日起至八十七年二月間某日止，向告
    訴人乙○○、丙○○、甲○○等人佯稱欲在台南縣永康市○○路十巷四號處開設
    燻茶鵝店，惟欠缺資金為由，而開立本票分別向乙○○、丙○○、甲○○等人分
    別詐得借款新台幣（下同）七萬三千元、十三萬元及十萬元；被告於詐借款項時
    ，均下廚烹製燻茶鵝招待乙○○等人品嚐，致乙○○等人均因而陷於錯誤而同意
    借貸，詎被告借得款項後並未開設燻茶鵝店並逃逸無蹤，乙○○等人始知受騙；
    因認被告涉有刑法第三百三十九條第一項詐欺取財罪嫌云云。
二、按犯罪事實應依證據認定之，無證據不得推定其犯罪事實；不能證明被告犯罪者
    ，即應諭知無罪之判決，刑事訴訟法第一百五十四條、第三百零一條第一項分別
    定有明文。又告訴人之告訴，係以使被告受刑事訴追為目的，是其陳述是否與事
    實相符，仍應調查其他證據以資審認，最高法院五十二年度台上字第一三００號
    亦著有判例。
三、訊據被告固坦承向告訴人乙○○、丙○○、甲○○借得前開款項尚未清償不諱，
    惟堅決否認有詐欺犯行，辯稱：伊向告訴人借款後確實有經營燻茶鵝之生意，惟
    因收入不敷成本而無法償還借款，並無詐欺之意圖等語。經查，被告向告訴人借
    款時曾烹製燻茶鵝讓告訴人品嚐，且確實擁有燻茶鵝手藝之事實，為告訴人丙○○、甲○○所不爭執，而被告曾在台南縣永康市○○路十巷四號製作燻茶鵝外賣
    之事實，亦經證人吳李麗花於偵查中證稱：「我的確有幫他賣過鵝肉」等語屬實
    （參見台灣台南地方法院檢察署八十八年度偵緝字第四九四號第十七頁背面），
    核與證人戊○○到庭證述：「（台南縣永康市○○路十巷四號之房子）我是租給
    他（指被告）住，每月月租一萬元，他向我租房子是做燻茶鵝，我大概十天或一
    個月會去店裡看，被告確實有在做燻茶鵝的工作．．就我所知，被告經營燻茶鵝
    的生意不好．．我確實有在前開房子看過燻茶鵝用的很大的爐子」等語之情節相
    符（參見本院八十九年二月十八日訊問筆錄），告訴人丙○○、甲○○復自承曾
    於前開地點見過鍋子、瓦斯及冰箱等物（參見同前筆錄），益徵前開證人之證詞
    堪可採信，又證人戊○○雖曾為被告三親等內之姻親，然依刑事訴訟法第一百八
    十條第一項第一款之規定，係指證人有拒絕陳述之權利，並非法院得拒絕其陳述
    之意，此項證人，如放棄權利不拒絕證言時，其證言即非絕對不得採用（最高法
    院二十九年上字第五０三號、三十二年上字第一三０號判例可資參照），是告訴
    人甲○○僅以證人戊○○與被告有前開之關係即認該證人之證詞不足採云云，容
    有誤會，附此敘明。再按私人間之金錢借貸係民間行之已久之經濟關係，借貸當
    事人多為親戚或熟識之朋友，蓋金錢貸與人恒以借款人之信用程度為考量之基礎
    ，除非另有積極事證足證借款人以不法手段誤導貸與人對債信風險之判斷，否則
    尚不能因事後該借款人未依約還款即推定借款人於借款之初即有施用詐術之行為
    ，況且，債務不履行之原因，在一般社會生活經驗上非只一端，即令在債之關係
    成立後惡意遲延給付，仍為違反契約之民事問題，不得遽與自始無意給付之財產
    犯罪行為相提並論。查本件告訴人丙○○、甲○○均在明知被告經濟狀況不佳之
    情況下，基於同情及幫助被告之心理而借款，對被告之清償能力如何並未加以調
    查等情，業據告訴人二人於本院調查時迭次陳明屬實，而告訴人乙○○亦係因被
    告欠缺資金始貸與被告金錢，參以被告確曾經營燻茶鵝生意之事實，亦如前述，
    告訴人復未指稱被告以何不法手段誤導渠等對被告清償能力之判斷，自不得僅以
    被告嗣後無法償還借款一事即遽認定其於借款之初有施用詐術使人陷於錯誤之犯
    行，此外，復查無其他積極證據足資認定被告有右述犯行，本件純屬民事糾葛，
    應另循民事訴訟程序解決，則揆諸前開說明，既不能證明被告犯罪，自應為無罪
    之諭知，以昭審慎。
據上論斷，應依刑事訴訟法第三百零一條第一項，判決如主文。
本件經檢察官李啟明到庭執行職務。
中    華    民    國      八十九      年      四      月      十二      日
                                  臺灣臺南地方法院刑事第三庭
                                      法  官  林  育  幟
右正本證明與原本無異。
如不服本判決，應於判決送達後十日內，向本院提出上訴狀（須附繕本）。
                                      書記官  汪  姿  秀
中    華    民    國      八十九      年      四      月      十三      日


司法院資訊處製作；財團法人民間司法改革基金會備份。
